最高法院刑事判決　　　　　　　　　　　　　　八十七年度台非字第五○號
　　上訴人　最高法院檢察署檢察總長
　　被　告　甲○○
右上訴人因被告詐欺案件，對於台灣高等法院高雄分院中華民國八十六年二月二十日
第二審確定判決（八十六年度上易字第三九號，起訴案號：台灣高雄地方法院檢察署
八十五年度偵續字第一三一號），認為違法，提起非常上訴，本院判決如左：
    主  文
上訴駁回。
    理  由
非常上訴理由稱：「一、按犯罪事實應依證據認定之，所謂證據，須適於為被告犯罪
事實之證明者，始得採為斷罪資料，乃貴院五十三年台上字第二七五○號判例所持見
解。又有罪之判決書內並應將認定犯罪事實所憑之證據，於理由內記載……此項證據
，自係指實際上確實係存在，就該卷宗不難考見者而言，如判決書內所記載之證據與
原卷內容顯不相符，即其判決基以認定犯罪之根據實際上並不存在，自屬採證違法，
亦有貴院二十九年上字第二七八二號判例可循。而刑法第二十八條之共犯，必行為人
間對其行為有犯意之聯絡及行為之分擔，始克相當。若一方不知他方有犯罪之意圖，
僅單純受他方之指使代其執行其行為，乃係被犯罪之人所利用，自不能以共犯相繩。
本件原判決所以認定被告甲○○與黃崇蘊共同詐欺者，無非以甲○○係黃崇蘊服飾公
司之會計，該公司以黃崇蘊、羅志廉、甲○○、董秀花之名義參加簡碧桃所召集之互
助會，第一、二、三會均由甲○○參與標會，會款由甲○○繳或收取為其論據。然查
甲○○自始即釋明伊並未參加簡碧桃之互助會，該四人名義所參加之互助會，均是黃
崇蘊公司出錢，借用該四人名義入會，所得會款或為公司週轉之用，或為公司清償案
外人陳秀鳳債務，伊參與標會、收取會款均係受老板娘黃崇蘊之指示辦理，並未詐欺
簡碧桃。此項辯解，業經證人黃崇蘊於第一審審理時供證甚明。第一審於民國八十五
年十一月八日審理庭，法官問：「會單上編號二十四至二十七的會是你參加的」﹖黃
崇蘊答：「是公司出錢、由門市兼會計甲○○、會計董秀花、股東羅志廉及我四人名
義參加……」。又問：「三個死會會款用到那去了」﹖答：「前二個死會會款標到後
做為公司週轉金，第三個死會則是清償公司欠陳秀鳳的債務，三個死會的會款都是由
公司運用了」。又問：「你在八十三年五月一日是如何參加告訴人的互助會」﹖答：
「是簡碧桃跟我講，他向我邀集互助會，我說公司要多參加幾個會，他說不能以公司
名義參加四個會，這是在八十三年四月底，告訴人在鳳山市○○○路二號公司門市部
邀會的時候提到的，後來才由甲○○等四人的名義參加互助會，由甲○○再向告訴人
確認」。問：「這四個會甲○○有無私人出錢參加或分到標得的會款」﹖答：「沒有
，三次標到會，處理會款，都是我指示甲○○做的，我是公司的負責人，我並沒有與
甲○○共謀騙告訴人」。問：「今日所言實在嗎」﹖答：「實在，陳秀鳳開地下錢莊
，後來跟告訴人因債務騷擾公司，公司才無法營業」（上開證詞見第一審卷第二十九
至三十一頁筆錄）。由上開證詞顯然可見邀會是告訴人簡碧桃向黃崇蘊邀集，黃崇蘊
欲以其公司名義參加四會，但簡碧桃認為不能用公司名義參加四會，所以才由黃崇蘊
改由自己及公司員工之名義參加，被告甲○○不過是被借用名義之人頭而已，其所以
參與標會、收取會款並交回公司週轉運用或清償陳秀鳳之債務，均係受公司負責人黃
崇蘊之指示辦理，乃單純之接受指示辦理份內的工作，因甲○○係公司門市兼會計，
而代標會及代收會款，又係為公司負責人黃崇蘊之命令，豈能不接受，且參與民間互
助會，本係合法之經濟活動，被告甲○○不可能知道涉有詐欺問題，因黃崇蘊是否在
入會之初即存有不法之意圖，絕不可能告知甲○○，甲○○亦不可能探知黃崇蘊內心
想法，何來犯意聯絡﹖況據黃崇蘊上開證詞，其公司不能繼續營業，是因為陳秀鳳開
地下錢莊，與告訴人間有債權債務，而告訴人與黃崇蘊亦有債權債務，陳秀鳳企圖以
騷擾手段迫使黃崇蘊付款，而使公司無法營業，造成公司困難，則黃崇蘊入會之始是
否起意得標會款後即不繳交死會款﹖抑係嗣後公司營業困難，始無法繳交死會款，不
無疑義，則黃崇蘊有無詐欺之意圖尚未查明，何能科被告甲○○詐欺共犯之刑責﹖縱
使能證明黃崇蘊有詐欺之意圖，但甲○○只是單純被利用之人，對黃崇蘊之詐欺意圖
並無認識，更無犯意聯絡，亦不能以共犯相繩。而黃崇蘊上開證言。業為告訴人簡碧
桃所確認，原審審理庭中，法官問簡女「對本件有何意見」﹖答稱：「被告標走三會
……他們都是以黃崇蘊服裝公司參加，但不應以同一名稱：而以甲○○、董秀花、羅
志廉、黃崇蘊四人名義入會，都由甲○○拿錢來及取錢去」（見原審卷第十八頁反面
筆錄）。足見黃崇蘊之證言不假。被告甲○○確無詐欺之認識，亦無犯意之聯絡，原
判決對此有利於被告之重要證據不採，又未說明不採之理由，委有認定犯罪事實，不
依證據及判決理由不備之違法。二、原判決認定被告甲○○與黃崇蘊為共犯之另一理
由，係謂被告：「事後推由黃崇蘊出面於八十四年一月二十七日，就其與告訴人間之
票款、互助會會款等達成和解，而書立偵查卷附之協議同意書，其中所載之會款即包
括本件之互助會款……益徵被告與黃崇蘊均有不法意圖及行為分擔」（見原判決理由
一之(二)末段敘述）。然遍查全卷，並無甲○○推由黃崇蘊為會款事與告訴人和解之證
據。且告訴人簡碧桃於八十五年十一月一日在第一審審理中法官問：「你為何沒告黃
崇蘊而告甲○○」﹖答：「因為都是甲○○來標會，也是由他拿取會款……會款部分
，我尚未與甲○○、黃崇蘊和解」（見一審卷第十六頁正面筆錄）。法官又問有何意
見﹖答稱：「是就其他債務部分與黃崇蘊和解，會款部分並沒有和解」（同上卷第十
八頁筆錄）。且查黃崇蘊服裝公司於八十四年元月停繳會款後，即於當月二十七日與
告訴人簽訂「協議同意書」，除開本票與告訴人外，並將其所有鳳山市○○路一六四
號八樓之房屋為告訴人設定抵押權以供擔保。唯告訴人仍嫌不足，再要求被告甲○○
與之和解，但被告對於參加互助會一事，只是人頭，並非自己參加，告訴人要其為崇
蘊公司之債務負責，被告當然不可能接受，亦不公平。告訴人未達目的，心有不甘，
乃於事件發生後約一年之久之八十四年十一月二十一日向法院檢察署提出詐欺告訴，
且不以黃崇蘊為告訴對象，反以被告甲○○為對象，顯然缺乏正義性，所以第一次偵
查結果即為不起訴處分。續查時始依台灣高等法院高雄分院檢察署之指示而提起公訴
。第一審審理結果，亦認為無從證明被告犯罪而為無罪之諭知，詎原判決未詳察案情
發展之前因後果，僅憑告訴人之指訴而科被告刑責，委屬欠當。且有違背貴院上開判
例意旨之違法。三、原判決有上開違法之處，案經確定，且對被告不利，爰依刑事訴
訟法第四百四十一條、第四百四十三條提起非常上訴以資糾正。」
本院按非常上訴，旨在糾正法律上之錯誤，藉以統一法令之適用，不涉及事實問題。
故非常上訴審，應以原判決所確認之事實為基礎，以判斷其適用法律有無違誤。而認
事採證係事實審法院職權之行使，倘非常上訴理由係對卷內同一證據資料之證明力持
與原判決相異之評價，憑持己見漫指原判決認定事實不當，進而指摘原判決違法，即
係對事實審法院認事採證職權行使之當否為任意指摘，自與非常上訴審係以統一法令
適用之本旨有違。本件原判決認定被告甲○○為黃崇蘊服飾公司之會計，與該公司負
責人黃崇蘊 (未起訴) 共同意圖為自己不法之所有，基於概括之犯意，於八十三年五
月向簡碧桃佯稱欲參加其為會首每月新台幣 (下同) 一萬元之互助會，推由被告以黃
崇蘊服飾公司名義出面與會，致簡碧桃不疑有他，讓被告以「黃崇蘊、羅志廉、甲○
○、董秀花」等四人名義各參加一會。嗣被告於八十三年五月十五日第二會時，以黃
崇蘊名義標金二千七百元標得三十六萬七千七百元，於同年七月十五日第五會時，以
甲○○名義標金二千二百元標得三十九萬八千八百元，再於同年十二月十五日第十一
會時，以羅志廉名義標金二千七百元標得三十九萬二千元，均使簡碧桃陷於錯誤，將
得標會款交付被告或其指定之蔡陳美鳳，旋自八十四年一月一日起拒繳會款等情，因
而撤銷第一審諭知被告無罪之判決，改判論處被告共同連續詐欺罪刑。係依憑被告甲
○○之供詞，告訴人簡碧桃之指述，證人黃崇蘊、鄒素燕、黃曾金英之證言，卷附互
助會單、黃崇蘊與告訴人和解所立協議同意書等證據資料，為綜合論斷。並說明被告
職司黃崇蘊服飾公司之會計，上開四會均係該公司所參加之互助會，被告與黃崇蘊共
同基於詐欺之犯意，推由被告標會及處理得標會款，事後再由黃崇蘊出面和解搪塞，
足見彼等有犯意聯絡及行為分擔，被告並非單純被利用完全不知情之人頭，而以其否
認犯罪之辯解，不足採信，依據卷證資料詳加指駁，已敘述其所憑之證據及認定之理
由。非常上訴意旨謂被告係依黃崇蘊指示前往標會及收取會款，只是單純被利用之人
頭，黃崇蘊服飾公司係因陳秀鳳開地下錢莊，企圖以騷擾手段逼迫黃崇蘊付款，才無
法繼續營業，黃崇蘊有無詐欺尚不明確，不能認被告為共犯。且告訴人係先與黃崇蘊
和解，由黃崇蘊開票並提供房屋設定抵押權後，仍嫌不足，再要求被告與其和解，因
未達目的，始提出本案告訴，原判決僅憑告訴人之指訴課被告刑責，委有不當云云。
惟原判決就其如何依上開證據資料，判斷被告係與黃崇蘊共同詐欺之心證理由，業已
闡述明晰，被告與黃崇蘊復坦承公司早在八十二年七、八月間，即已週轉困難，被告
更指陳以董秀花名義參加之一會 (仍屬活會) ，是告訴人不讓其等標取等語 (見一審
卷第十六、三十頁) 。被告既擔任黃崇蘊服飾公司之會計，明知該公司自八十二年七
、八月間起即已週轉困難，竟仍於八十三年五月間，出面參加告訴人之互助會，且一
次參加四會，旋於第二、五、十一會開標時，先後標取其中三會，得款供公司支用，
僅剩之一會猶欲標取，因遭告訴人拒絕始未能如願，並於八十三年十二月十五日第十
一會得標取款後，即自八十四年一月一日起拒繳全部會款，原審本於取捨證據之職權
行使，認定被告係與黃崇蘊共同詐欺，所為論斷核與證據法則無違。又本案倒會之後
，黃崇蘊確於八十四年一月二十七日與告訴人和解，同時開票交付告訴人，有協議同
意書可憑（見偵卷第四八頁以下），原判決認被告與黃崇蘊倒會詐欺後，推由黃崇蘊
出面和解搪塞，洵屬有據。至黃崇蘊服飾公司是否因陳秀鳳開地下錢莊，企圖以騷擾
手段逼迫黃崇蘊付款，才無法繼續營業；告訴人是否於黃崇蘊提供房屋設定抵押權後
，仍嫌不足，再要求被告與其和解，因未達目的，始提出本案告訴各節，均非原判決
所確認之事實，本院自無從調查。況依卷證所示，除黃崇蘊本人供稱公司係因陳秀鳳
開地下錢莊，以騷擾手段向其逼債，導致公司無法繼續營業外，並無其他事證，足以
佐證黃崇蘊所言屬實。而遍查全卷，亦無黃崇蘊已為告訴人設定房屋抵押權之證據。
且依黃崇蘊所供，黃崇蘊服飾公司之會計是董秀花，被告是門市兼會計 (見一審卷第
二九頁) 。該公司之會計事務既由董秀花專責其事，並非被告份內專責之工作，被告
前往標會及收取會款，能否謂係受黃崇蘊指示辦理份內工作，尤非無疑。非常上訴意
旨摘取被告與黃崇蘊之供述，謂被告只是單純被利用之人頭，不能認係詐欺共犯云云
，對卷內同一證據之證明力持與原判決相異之評價，進而指摘原判決有認定事實不依
證據及理由不備之違法，顯係對事實審法院證據取捨及證據證明力判斷之職權行使，
任意指為違背法令，難認為有理由，應予駁回。
據上論結，應依刑事訴訟法第四百四十六條，判決如主文。
中      華      民      國    八十七    年     三       月     十九     日
                              最高法院刑事第六庭
                                  審判長法官  黃  劍  青
                                        法官  劉  敬  一
                                        法官  林  增  福
                                        法官  邵  燕  玲
                                        法官  張  清  埤
      右正本證明與原本無異
                                              書  記  官
中      華      民      國    八十七    年     三       月    二十五    日
